臺灣桃園地方法院民事判決　九十二年度訴字第二○七八號
　　原　　　告　毅富不動產仲介經紀有限公司
　　法定代理人　乙○○
　　訴訟代理人　林凱律師
　　複代理人　　黃欣欣律師
　　被　　　告　展科技股份有限公司
　　法定代理人　甲○○
　　訴訟代理人　吳金棟律師
右當事人間請求給付服務報酬事件，經本院於民國九十三年七月八日言詞辯論終結，
判決如左：
    主      文
被告應給付原告新臺幣壹佰捌拾萬元，及自民國九十二年十二月十九日起至清償日止
，按週年利率百分之五計算之利息。
訴訟費用由被告負擔。
本判決於原告以新臺幣陸拾萬元供擔保後，得假執行。但若被告以新臺幣壹佰捌拾萬
元為原告供擔保後，得免假執行。
    事      實
甲、原告方面：
  一、聲明：如主文第一項所示，及以供擔保為條件之假執行宣告。
  二、陳述：
    (一)兩造於民國九十二年三月十三日簽訂委託銷售契約書，由被告委託原告代為仲
      介銷售坐落桃園縣觀音鄉○○區○○段三九地號之土地及坐落其上門牌號碼為
      桃園縣觀音鄉○○○路五八號之廠房（下稱系爭房地），並授權原告在委託銷
      售價格（原定為七千八百萬元，嗣協議改為六千萬元）以上，自行收取定金，
      及約定以該售價之百分之三作為原告之服務報酬，委託銷售期間則自九十二年
      三月十三日起至同年八月十三日止，嗣並協議延長至同年八月十四日止。
    (二)經原告努力促銷，於同年八月四日將系爭房地以總價六千萬元仲介予訴外人昇
      煜企業股份有限公司（下稱昇煜公司），並由原告公司人員劉仁民帶同昇煜公
      司負責人吳建宏至被告公司，由吳建宏當場交付買賣定金三百萬元予被告，當
      場原告與買方昇煜公司即簽訂「買方定金收款憑證」一紙，兩造亦於當場簽訂
      「賣方定金收款憑證」一紙，其上約明：被告及買方昇煜公司均應於同年九月
      七日晚間九時，至原告公司簽訂不動產買賣契約書，並約明昇煜公司之付款方
      式為：「簽約時（簽約款）及備證用印時（用印款）共給付八百萬元，稅單核
      發時（完稅款）給付五百萬元，交屋時（尾款）給付四千七百萬元」。
    (三)被告收受買方之定金後，本應依委託銷售契約書第八條第三款及「賣方定金收
      款憑證」第三條之約定，於九十二年九月七日至原告公司與買方昇煜公司簽訂
      不動產買賣契約書，詎被告於同年八月十四日竟委請律師致函昇煜公司（副本
      予原告），擅自變更原約定之付款期間及時間，表示：「第一期價款於簽約時
      ，應付一千八百萬元（扣除定金三百萬元，應實付一千五百萬元），第二期價
      款一千八百萬元，於雙方備妥印信、相關證照資料轉交土地代書時支付，第三
      期尾款二千四百萬元，於過戶完成時支付，並請昇煜公司於本件函到五日內，
      與被告公司完成簽約及同時給付第一期款，否者，敬請昇煜公司於函到八日內
      ，向被告公司無息領回定金三百萬元」等語，致昇煜公司無法依其擅自變更之
      付款條件及時間付款，被告因此退還定金三百萬元予昇煜公司。
    (四)嗣後原告於同年九月二十一日委請律師致函被告，要求其依約給付按買賣價金
      百分之三計算之服務報酬即一百八十萬元，被告竟稱僅願負擔補償費用三萬元
      。迨於同年十月間，原告查悉被告業於同年九月四日另與訴外人有贊實業股份
      有限公司（下稱有贊公司）簽立買賣契約，且於同年十月十六日將系爭房地之
      所有權移轉登記予有贊公司。依其等前述簽約及移轉登記之時間判斷，應認被
      告與有贊公司應早於同年八月間即接觸洽商買賣系爭房地之相關事宜，被告因
      而反悔不願履行與昇煜公司之買賣預約及與原告間之仲介服務報酬約定，進而
      惡意告知昇煜公司將變更支付買賣價金方式及時間，令昇煜公司無法與被告簽
      立不動產買賣契約書，並藉以拒絕或減少支付原告服務報酬。
    (五)依系爭委託銷售契約書第九條第二項明定：「甲方（被告）有下列情形之一者
      ，視為乙方（原告）已完成仲介之義務，甲方仍應支付乙方委託銷售總價百分
      之四（另約定改為百分之三）之服務報酬：二委託期間內業已達成委託條件，
      而甲方反悔不賣者」。另被告於九十二年八月四日簽訂之「賣方定金收款憑證
      」第五條、第六條，亦分別載明「本人（被告）同意於簽訂上述房地買賣契約
      之同時，一次付清買賣標的總價款百分之三金額即一百八十萬元整予受託人（
      原告）作為服務報酬」、「若買方（昇煜公司）屆時不買則定金沒收；若賣方
      （被告）屆時不賣則應加倍返還定金予買方，且另需支付房地產買賣總價款百
      分之三服務報酬，一次付清予受託人（原告）」。且按，「因條件成就而受不
      利益之當事人，如以不正當行為阻其條件成就者，視為條件已成就」，民法第
      一百零一條第一項定有明文。茲原告業於九十二年八月四日將系爭房地以總價
      六千萬元成功仲介銷售予昇煜公司，昇煜公司並已支付買賣定金三百萬元予被
      告，足認原告於委託期間內業已達成委託條件，然被告竟未能誠信履約，無端
      要求買方變更付款方式，反悔不賣，不履行與昇煜公司之簽約義務，依兩造之
      前開服務報酬給付約定，原告自仍得請求被告如數給付服務報酬一百八十萬元
      。況且，依被告違反約定擅自要求昇煜公司變更付款條件及時間之舉動，令昇
      煜公司無法配合履行而解除買賣預約之情以觀，足認被告乃以不正當行為阻止
      昇煜公司與其訂立不動產買賣契約，藉以脫免於簽約後被告應給付原告服務報
      酬之義務，是依前述民法第一百零一條第一項之規定，應視為被告應給付服務
      報酬予原告之條件已經成就，被告仍應依約給付原告服務報酬。
  三、證據：提出委託銷售契約書一份，契約內容變更內容同意書二份，買方定金收
      款憑證、賣方定金收款憑證各一紙，被告委請明泓聯合法律事務所於九十二年
      八月十四日、同年九月一日分別寄發之函文共二份，原告委請浩宇法律事務所
      寄發之函文一份，預定金退回收據一紙，昇煜公司於九十二年七月二十二日、
      同年月二十九日分別簽立之要約書共二份（以上均影本）及系爭土地之土地登
      記謄本一紙為證，並請求傳訊證人即昇煜公司負責人吳建宏。
乙、被告方面：
    未於最後言詞辯論期日到庭，惟據其之前到庭之聲明及陳述如下：
  一、聲明：原告之訴及假執行之聲請均駁回。訴訟費用由原告負擔。如受不利之判
      決，願供擔保請准免為假執行。
  二、陳述：
    (一)被告前於九十二年三月十三日簽訂委託銷售契約書，委託原告代為仲介銷售系
      爭房地，嗣經原告公司職員劉仁民之仲介，將系爭房地以總價六千萬元出賣予
      昇煜公司，並於同年八月四日收受昇煜公司之買賣定金三百萬元。買賣雙方原
      訂同年九月七日至原告公司處簽訂正式買賣契約，然因原告公司職員劉仁民於
      被告收受定金後之翌日，打電話予被告公司之承辦人員呂榮圳，表示要求多報
      買賣價格至八千多萬元，以提高買方之銀行貸款額度等語，令被告深感本件買
      賣契約之履行條件（如：尾款過高）及買方資力等，均頗值疑慮。被告乃於同
      年八月十四日以存證信函通知原告及買方昇煜公司，欲修改買賣條件，作為正
      式簽約參考，經買方昇煜公司同意不進行原定於同年九月七日簽訂之正式買賣
      契約，原告當時並未表示反對意見，被告公司遂將定金三百萬元支票返還昇煜
      公司。
    (二)民法第一百零一條第一項規定所謂「以不正當方法阻止契約條件成就，視為條
      件成就」，必須客觀上有不法性之認知，上述被告公司通知買方昇煜公司是否
      同意修改契約條件，屬於當事人在正式簽約之前為使契約易於履行之正當行為
      ，應非屬以不正當方法阻止契約成就之行為。
  三、證據：提出本院九十二年度存字第二三六九號提存書、明泓聯合法律事務所函
      二份為證，並請求傳訊證人劉仁民、呂榮圳、吳建宏。
    理      由
一、本件被告經合法通知，未於最後言詞辯論期日到場，核無民事訴訟法第三百八十
    六條各款所列情形，爰依原告之聲請，由其一造辯論而為判決。
二、原告主張：兩造於九十二年三月十三日簽訂委託銷售契約書，由被告委託原告代
    為銷售系爭房地，委託銷售價格為六千萬元，並約定以該售價之百分之三作為原
    告之服務報酬，於委託銷售期間內，原告覓得買主昇煜公司願以總價六千萬元購
    買系爭房地，原告公司人員劉仁民乃於同年八月四日帶同昇煜公司負責人吳建宏
    至被告公司，由吳建宏當場交付買賣定金三百萬元予被告，當場原告與買方昇煜
    公司即簽訂「買方定金收款憑證」一紙，兩造亦於當場簽訂「賣方定金收款憑證
    」一紙，其上約明：被告及買方昇煜公司均應於同年九月七日晚間九時，至原告
    公司簽訂不動產買賣契約書，並約明昇煜公司之付款方式為：「簽約時（簽約款
    ）及備證用印時（用印款）共給付八百萬元，稅單核發時（完稅款）給付五百萬
    元，交屋時（尾款）給付四千七百萬元」，惟嗣後被告於原訂簽約日前之同年八
    月十四日委請律師發函予昇煜公司（副本予原告），表示將修改簽約履約程序，
    改為：「第一期價款於簽約時，應付一千八百萬元（扣除定金三百萬元，應實付
    一千五百萬元），第二期價款一千八百萬元，於雙方備妥印信、相關證照資料轉
    交土地代書時支付，第三期尾款二千四百萬元，於過戶完成時支付，並請昇煜公
    司於本件函到五日內，與被告公司完成簽約及同時給付第一期款，否者，敬請昇
    煜公司於函到八日內，向被告公司無息領回定金三百萬元」等語，昇煜公司於接
    獲上開函文後，乃向被告表示無法依照被告公司事後變更之付款條件及時間付款
    ，被告因此於同年八月十八日退還定金三百萬元予昇煜公司，而被告乃於同年九
    月四日另與訴外人有贊公司簽訂系爭房地之買賣契約，並於同年十月十六日完成
    所有權移轉登記之事實，為兩造所不爭執，並有委託銷售契約書一份、契約內容
    變更內容同意書二份、「買方定金收款憑證」與「賣方定金收款憑證」各一紙，
    被告委請律師於九十二年八月十四日、同年九月一日分別寄發之函文共二份，原
    告委請律師寄發之函文一份，預定金退回收據一紙，昇煜公司於九十二年七月二
    十二日、同年月二十九日分別簽立之要約書共二份（以上均影本）及系爭土地之
    土地登記謄本一紙附卷可憑，自足信為真實。
三、原告復主張：被告應依約給付原訂之服務報酬金一百八十萬元一節，則為被告否
    認，並以前詞置辯，經查：
  (一)按「附停止條件之法律行為，於條件成就時，發生效力」，民法第九十九條第一
    項定有明文。依兩造簽訂之委託銷售契約書第五條約定：「如買賣成交，乙方（
    原告）向買賣雙方收取成交總價款百分之六之服務報酬，其中甲方（賣方即被告
    ）同意給付乙方成交總價款百分之四（嗣後約定改為百分之三）之服務報酬，並
    應於買賣雙方簽訂不動產買賣契約書時一次付清」（本院卷第一一頁）；另被告
    於收受買方定金時與原告簽訂之「賣方定金收款憑證」第五條亦明訂：「本人（
    被告）同意於簽訂上述房地買賣契約之同時，一次付清買賣標的總價款百分之三
    金額即一百八十萬元整予受託人（原告）作為服務報酬」（本院卷第一五頁），
    依兩造之前開約定內容，可知於被告與原告所覓得之買方簽訂系爭房地買賣契約
    時，即應一次給付原告銷售價格之百方之三作為服務報酬，準此，應認兩造就「
    被告應給付原告服務報酬」之法律行為，係約定以「被告與買方簽訂買賣契約」
    作為停止條件，合先敘明。
  (二)證人吳建宏即昇煜公司負責人於本院九十三年二月十九日審理時結證稱：買賣定
    金三百萬元係由原告公司人員劉仁民與被告商議後所決定，而本件買方之付款方
    式，亦係經被告公司之法定代理人甲○○當面洽談後所同意者等情（見當日言詞
    辯論筆錄，附於本院卷第五六、五七頁），其證詞核與證人劉仁民即原告公司承
    辦人員於同日經本院隔離訊問時所證述：「本件付定金是由我約吳建宏到被告公
    司辦公室，和被告公司法定代理人甲○○直接洽談定金內容及付款方式、簽約日
    期等，吳建宏當面把定金三百萬元交給甲○○，當時大家都很高興，因為已經成
    交」等語相符，且觀諸被告公司於收受定金當日簽訂之「賣方定金收款憑證」上
    ，係由法定代理人甲○○本人簽名並蓋印公司之大、小章一情（本院卷第一五頁
    ），亦可資佐證，是足認證人吳建宏、劉仁民之前述證詞足堪採信。準此，「買
    方定金收款憑證」、「賣方定金收款憑證」之內容既係經買賣雙方即被告與買方
    協談後所同意，則買賣雙方自均應遵守。
  (三)如前所述，買賣雙方與原告分別所簽訂之「買方定金收款憑證」、「賣方定金收
    款憑證」內均已訂明買賣雙方所應遵守之簽約時間、付款方式等事項，惟觀諸被
    告於收受定金後之九十二年八月十四日委請律師發予買買方昇煜公司之函文內容
    ，竟擅自變更簽約、履約程序，不僅將第一期（簽約時應付）與第二期（備證用
    印時應付）之價款均提高為一千八百萬元，且將簽約日期從原訂之同年九月七日
    提前至買方收受該函五日內，按付款方式及簽約日期之遠近均將影響買方調度資
    金之難易程度，均屬買賣契約成立之重要要素之一，而相較於原訂「簽約時支付
    第一、二期款共計八百萬元」、「簽約日為同年九月七日」等條件，前開函文之
    內容明顯係增加買方履約之難度，且係由被告片面變更，從而足認被告確有以不
    正當方式阻止買方昇煜公司與其訂定系爭房地買賣契約之行為，被告辯稱：其修
    改契約條件，僅係於正式簽約前為使契約易於履行之正當行為一節，不足採信。
    而按「因條件成就而受不利益之當事人，如以不正當行為阻其條件之成就者，視
    為條件已成就」，民法第一百零一條第一項定有明文，而如前所述，兩造乃以「
    被告與買方簽訂買賣契約」作為給付報酬之停止條件，是以被告即為因條件成就
    而受不利益（需給付原告報酬）之當事人，其竟以不正當行為增加買方履約之難
    度，藉以阻止買方簽訂買賣契約，核諸前開說明，應視為條件已成就，則被告仍
    應依約給付原告服務報酬。
  (四)被告公司之承辦人員呂榮圳雖另證陳：於被告收受定金之翌日，原告承辦人員劉
    仁民才告知要求提高買賣價金以增加買方貸款等語（見本院九十三年三月二十四
    日言詞辯論筆錄），惟查，證人劉仁民證稱：在被告收受定金之翌日，曾打電話
    予被告承辦人員呂榮圳，詢問是否願意提高買賣金額，以增加買方貸款金額，我
    已表明同意權在被告，被告同不同意我無意見，我當時是考慮假設買方如果有需
    要，可以增加買方貸款金額，才詢問、建議被告可以提高買賣金額，買方吳建宏
    並未委託我向被告詢問，呂榮圳當時即表示不方便提高買賣金額，我說不勉強等
    語（見本院九十三年二月十九日言詞辯論筆錄），證人吳建宏亦證稱：並未委託
    劉仁民向被告表示欲提高買賣價金等語，參以證人呂榮圳自承：劉仁民打電話來
    是跟我說，希望我配合提高價金，我當場拒絕，他說他知道了，此外沒說其他的
    ，他也沒說買方不買了等語，足見原告承辦人員劉仁民之前開詢問並未影響買賣
    雙方之履約條件，是以被告自不得據此作為其擅自片面變更履約條件之理由。至
    被告另抗辯稱：本件買賣契約之履行條件（尾款過高）及買方資力等，均頗值疑
    慮一節，惟按，若被告對於買方之付款方式或買方資力存有疑問或不同意見，理
    應於收受定金前詢明或要求提出證明，或於契約內訂明相關保障條件，然被告均
    未為之，況如前所述，本件付款方式係經被告之法定代理人與買方當面洽談所約
    定，自不容被告於事後片面變更履約條件，且觀諸契約內容，尚難認有何不合理
    之處，是以被告之前述抗辯亦不足憑採。
四、綜上所述，被告依約應給付原告原訂銷售價格六千萬元之百分之三作為服務報酬
    ，是以原告請求被告給付一百八十萬元（00000000×3﹪＝0000000），及自起訴
    狀繕本送達翌日即九十二年十二月十九日起至清償日止，按週年利率百分之五計
    算之利息一節，為有理由，應予准許。
五、又兩造陳明願供擔保請為宣告假執行或免為假執行，經核均與規定相符，爰分別
    酌定相當之擔保金額予以宣告。
六、據上論結，原告之訴為有理由，依民事訴訟法第三百八十五條第一項前段、第七
    十九條、第三百九十條第二項、第三百九十二條第二項，判決如主文。
中　　　華　　　民　　　國　　九十三　　年　　　七　　　月　　  三十　　日
                                        臺灣桃園地方法院民事第三庭
~B法　官　周玉
右為正本係照原本作成。
如對本判決上訴，須於判決送達後二十日內向本院提出上訴狀。
中　　　華　　　民　　　國　　九十三　　年　　　七　　　月　　  三十　　日
~B書　記　官　張簡純靜
